臺灣新北地方法院行政訴訟判決
                                    110年度交字第783號

原      告  陳炳志
被      告  新北市政府交通事件裁決處
                    設新北市○○區○○路○段000號2樓
代  表  人  李忠台（處長）
                    住同上
訴訟代理人  黃慧婷  律師
上列當事人間因交通裁決事件，原告不服被告中華民國110年10
月26日新北裁催字第48-CV0000000號違反道路交通管理事件裁決
，提起行政訴訟，本院判決如下：
    主  文
一、原告之訴駁回。
二、訴訟費用新臺幣參佰元由原告負擔。
    事實及理由
壹、程序方面：
一、原告不服被告所為道路交通管理處罰條例第8條之裁決而提
    起撤銷訴訟，依行政訴訟法第237條之1，應適用交通裁決事
    件訴訟程序。
二、本件原告經合法通知（見本院卷第115頁之本院行政訴訟庭
    送達證書），惟其未於言詞辯論期日到場（原告於民國111
    年1月25日提出請假狀，表明原訂111年1月19日之言詞辯論
    期日，因被告之訴訟代理人衝庭而改期，惟原告係公職人員
    ，勤務與公益息息相關，並非恣意遞上假單即可獲准假等事
    由，而請求擇期開庭，有本院卷第121頁之請假狀可證），
    核無行政訴訟法第237條之9第1項、第236條、第218條準用
    民事訴訟法第386條各款所列情形，爰準用民事訴訟法第385
    條第1項前段規定，依被告聲請，由其一造辯論而為判決。
貳、實體方面：
一、爭訟事實概要：
　　緣原告駕駛訴外人所有車牌號碼000-0000號自用小客車（下
    稱系爭汽車）於110年3月26日9時7分許，行經新北市新莊區
    新北大道3段與昌平街口時，因有「變換車道時未讓直行車
    先行且未注意安全距離」之違規行為，經民眾於110年3月26
    日檢具違規影片向警察機關檢舉，經新北市政府警察局新莊
    分局查證違規屬實，遂於110年5月3日填製新北市警交大字
    第CV0000000號舉發違反道路交通管理事件通知單予以舉發
    ，記載應到案日期為110年6月17日前，並於同日移送被告處
    理。訴外人收受本件違規通知單後，向臺北市交通事件裁決
    所提出申訴，並於110年6月16日辦理歸責予原告，嗣經被告
    將歸責資料於110年7月5日合法送達原告後，調查認定原告
    有「在多車道不依規定駕車者」之違規行為，乃依道路交通
    管理處罰條例第45條第1項第4款、第63條第1項（第1款）、
    第85條第1項及違反道路交通管理事件統一裁罰基準表等規
    定，以110年10月26日新北裁催字第48-CV0000000號違反道
    路交通管理事件裁決書（下稱原處分），裁處原告罰鍰新臺
    幣（下同）600元，並記違規點數1點。原告不服，遂提起本
    件行政撤銷交通裁決訴訟。
二、原告起訴主張及聲明：
㈠、原告主張要旨：
⑴、道路交通標誌標線號誌設置規則第149條第1項第1款第1目略
    曰，白虛線設於路段中者，用以分隔同向車道或作為行車安
    全距離辨識線；設於路口者，用以引導車輛行進…可知法規
    意義上，路口内並無車道可言，車道只可能存於路「段」中
    。
⑵、新北市警交大字第CV0000000號舉發通知單違規事實載原告變
    換車道時未讓直行車先行且未注意安全距離，然該單所載截
    圖原告係於「路口内」往外側行駛，路口内既無任何車道，
    難謂原告有任何可能在路口内實現變換車道之行為，系爭處
    分所依據之事實顯然不存在。
⑶、原告係受違規於路口右側超車之牌號000-000重型機車駕駛人
    檢舉，該人後又單手駕駛、放開應扶持在機車龍頭之左手用
    以於路段中阻擋原告，並轉頭回瞪原告，已涉犯道路交通管
    理處罰條例第43條危險駕駛，業已向新莊分局檢舉，該分局
    卻使用該涉犯危險駕駛之駕駛人於其違規於路口右側超車、
    危險駕駛期間所蒐集之影像作為證據舉發，參臺灣臺北地方
    法院109年交字第514號判決意旨略曰…苟容任民眾檢舉交通
    違規程序中以不法情事取得違規證據資料，不論係以交通違
    規之方式，抑或以侵害他人自由、隱私等基本權利之行政不
    法行為，甚或藉刑事不法犯罪行為為之，毋寧已失去法條原
    立法精神目的在維護交通、保障安全，徒增社會、鄰里之不
    安與不和諧；是基於檢舉民眾為行政助手身分，當應由行使
    舉發交通違規公權力之公路主管或警察機關予以承擔此一違
    法責任，此無關毒樹果實理論，而係本於法治國原則暨正當
    法律程序之遵守…檢舉民眾係以有礙駕駛安全之方式得原告
    車輛違規證據資料，其違反交通法規之行為所生之危險不亞
    於原告之違規行為，違背法定程序之程度甚為嚴重，為杜絕
    此類假「正義」為名，行「魔人」之實，破壞交通法秩序，
    逸失道路交通管理處罰條例第7條之1民眾檢舉交通之立法目
    的情形，當有禁止使用該證據之必要，以達預防將來違法取
    得證據之效果…，可知證明原告究否違規之證據，必以合法
    取得為必要，如證據取得有違背法治國基本原則（正當法律
    程序、信賴原則、基本權維護、比例原則等），不得用以證
    明待證（違規）事實之用，既然無證據證明待證（違規）事
    實，系爭處分難謂具合法性；原告前開稱重型機車259-KAX
    駕駛人違規以及其藉其違規取得證據之事實，貴院可函調新
    莊分局違規檢舉案件編號Z0000000000000000000、Z0000000
    000000000000等2案影像檔案勘驗調查之。
⑷、综上所述，被告裁決書違規事實欄載稱「多車道不依規定駕
    車」，顯然係對原告從未有之行為張冠李戴，顯然不只荒謬
    ，更違背道路交通管理處罰條例及其法規命令，被告顯然係
    有裁決違背法令、適用不當之嫌；按行政程序法第111條：
    行政處分有下列各款情形之一者，無效、第3款：内容對任
    何人均屬不能實現者（於路口内不可能有謂車道可言，被告
    卻稱於路口内行駛之原告係多車道不依規定駕車）、第7款
    ：其他具有重大明顯之瑕疵者以及第112條後段略曰除去該
    無效部分，行政處分不能成立者，全部無效…等法律規範，
    難謂被告對原告裁決之行政處分無枉法裁決，違背法令，又
    檢舉人違法取得證據最終責任應由行政機關（被告、新莊分
    局）負擔、且該違法證據參照最高法院93年度台上字第664
    號刑事判決，及最高行政法院103年度判字第407號判決意旨
    ，暨108年度高等行政法院及地方法院行政訴訟庭業務交流
    提案第5號研究意見，臺灣臺北地方法院109年交字第514號
    判決意旨，不論究否得以證明待證（違規）事實，因其違法
    性之重大而應排除禁用，系爭行政處分之違法乃昭然若揭，
    依法自始無效，應撤銷之。爰狀請貴院判決如訴之聲明。
㈡、聲明：⑴原處分撤銷。⑵訴訟費用由被告負擔。
三、被告答辯及聲明：
㈠、答辯要旨：
⑴、原告行經該路段，於駛出快車道欲進入慢車道時，自採證影
    片(附件一「採證影片.avi」00:00:01~00:00:10)及影片截
    圖(被證4，1-5)可見檢舉民眾有明顯閃避之行為而致影片畫
    面搖晃，足證系爭汽車與檢舉民眾之機車距離極近，並未注
    意安全距離，核其行為該當處罰條例第45項第1項第4款「變
    換車道應讓直行車先行，並注意安全距離」之規範，違規事
    實確實存在，洵堪認定。
⑵、原告固於起訴狀中稱:「其行經之道路係屬『路口』而非『路段』
    ，不符處罰條例規範之處罰情狀。」，按安全規則第98條第
    1項第6款之規定，駕駛人於同向二車道以上之道路，變換車
    道時，亦應受「應讓直行車先行，並注意安全距離」規範之
    拘束，不因行駛於『路口』或『路段』而有相異之適用結果，以
    達維護用路人通行安全之目的。
⑶、另原告認檢舉民眾取證過程本身違法，因而取得之證據不得
    作為行政裁罰之依據，惟檢舉交通違規之目的在於維護交通
    秩序，又行政罰上證據並無毒樹果實理論之適用，故不因取
    得之證據資料同時具違法情節，而當然排除其證據能力，且
    自已具備之證據資料中，原告之違規行為屬實，其主張並不
    易其違規行為存在之事實，裁處行為於法有據，處分應予維
    持。
⑷、原告既為合法考領汽車駕駛執照之人，有汽車車籍查詢資料
    及駕駛人基本資料（被證5）為憑，其對上述規定應知之甚
    詳，並應確實遵守。是原告前揭所述，無非單方所執之詞，
    委無足取。
㈡、聲明：⑴原告之訴駁回。⑵訴訟費用由原告負擔。
四、爭點：
㈠、原告於上開時、地，駕駛系爭汽車，自快慢車道分隔島之左
    側快車道行駛進入路口後，向右往前方快慢車道分隔島之右
    側慢車道行駛，是否構成變換車道之行為？
㈡、本件檢舉原告違規之證據資料，其取得是否違背法治國基本
    原則？
五、本院之判斷：
㈠、前提事實：上開爭訟概要事實，除爭執事項外，為兩造所不
    爭執，並有原告提出之行車紀錄器錄影光碟及擷取照片、被
    告提出之新北市警交大字第CV0000000號舉發違反道路交通
    管理事件通知單、民眾檢舉明細、移送證明及送達資料、歸
    責資料及歸責資料送達證書、新北裁催字第48-CV0000000號
    違反道路交通管理事件裁決書及送達證書、新北市政府警察
    局新莊分局110年11月29日新北警莊交字第1104057866號函
    、違規擷取照片、職務報告、違規示意圖、汽車車籍查詢資
    料及駕駛人基本資料、採證光碟等資料在卷足證（見本院卷
    第14頁、第15頁、第61頁至第99頁），此事實應堪認定。
㈡、本件應適用之相關法令：
⑴、道路交通標誌標線號誌設置規則第183條之1第1項：「快慢車
    道分隔線，用以指示快車道外側邊緣之位置，劃分快車道與
    慢車道之界線。其線型為白實線，線寬為十公分，除臨近路
    口得採車道線劃設，並以六十公尺為原則外，應採整段設置
    ，但交岔路口免設之。劃設本標線，距離人行道、路緣或車
    輛停放線應有二公尺以上之寬度。道路設有劃分島；其功能
    為劃分快慢車道者，應劃設本標線於分隔島之兩側，與劃分
    島間隔至少十公分。」。
⑵、道路交通安全規則第95條第2項：「四輪以上汽車及大型重型
    機車在劃有快慢車道分隔線之道路行駛，除起駛、準備轉彎
    、準備停車或臨時停車，不得行駛慢車道。但設有快慢車道
    分隔島之道路不在此限。」。
⑶、道路交通安全規則第98條第1項第6款：「汽車在同向二車道
    以上之道路（車道數計算，不含車種專用車道、機車優先道
    及慢車道），除應依標誌或標線之指示行駛外，並應遵守下
    列規定：六、變換車道時，應讓直行車先行，並注意安全距
    離。」。
⑷、道路交通管理處罰條例第7條之1：「對於違反本條例之行為
    者，民眾得敘明違規事實或檢具違規證據資料，向公路主管
    或警察機關檢舉，經查證屬實者，應即舉發。但行為終了日
    起逾七日之檢舉，不予舉發。」。
⑸、道路交通管理處罰條例第45條第1項第4款：「汽車駕駛人，
    爭道行駛有下列情形之一者，處新臺幣六百元以上一千八百
    元以下罰鍰：四、在多車道不依規定駕車。」。
⑹、道路交通管理處罰條例第63條第1項第1款：「汽車駕駛人有
    下列各款所列條款之一者，除依原條款處罰鍰外，並予記點
    ：一、有第三十三條第一項、第二項、第三十八條第一項、
    第四十條、第四十五條、第四十七條第一款至第三款、第四
    十八條、第四十九條或第六十條第二項第一款、第二款情形
    之一者，各記違規點數一點。」。
⑺、道路交通管理處罰條例第85條第1項、第4項：「本條例之處
    罰，受舉發違反道路交通管理事件之受處罰人，認為受舉發
    之違規行為應歸責他人者，應於舉發違反道路交通管理事件
    通知單應到案日期前，檢附相關證據及應歸責人相關證明文
    件，向處罰機關告知應歸責人，處罰機關應即另行通知應歸
    責人到案依法處理。逾期未依規定辦理者，仍依本條例各該
    違反條款規定處罰。」「依本條例規定逕行舉發或同時併處
    罰其他人之案件，推定受逕行舉發人或該其他人有過失。」
    。
⑻、按違反道路交通管理事件統一裁罰基準及處理細則第1條規定
    ：「本細則依道路交通管理處罰條例第92條第4項規定訂定
    之」、第2條第1項、第2項規定：「處理違反道路交通管理
    事件之程序及統一裁罰基準依本細則之規定辦理。前項統一
    裁罰基準，如附件違反道路交通管理事件統一裁罰基準表。
    」，核上開統一裁罰基準及處理細則之規定，就其立法目的
    及功能，乃為防止處罰機關枉縱或偏頗，依道路交通管理處
    罰條例第92條第4項所授權交通部會同內政部訂定「違反道
    路交通管理事件統一裁罰基準及處理細則」及其附件「違反
    道路交通管理事件統一裁罰基準表」，用以維持裁罰之統一
    性與全國因違反道路交通管理事件受處罰民眾之公平，不因
    裁決人員不同，而生偏頗，寓有避免各監理機關於相同事件
    恣意為不同裁罰之功能，並非法所不許，於憲法上保障人民
    財產權之意旨並無牴觸（此並有司法院大法官會議釋字第51
    1號解釋意旨理由足資參照），並無違反法律保留原則。再
    依本件違規行為時點之違反道路交通管理事件統一裁罰基準
    表記載，在多車道不依規定駕車，於期限內繳納或到案聽候
    裁決者，應處罰鍰600元，並記違規點數一點。核上開規定
    ，既係基於母法之授權而為訂定，且就違反道路交通管理事
    件統一裁罰基準及處理細則附件所示統一裁罰基準表中有關
    道路交通管理處罰條例第45條第1項第4款之裁罰基準內容（
    基準表就其是否逾越於期限內繳納或到案聽候裁決之期限不
    同，分別裁以不同之罰鍰標準，其衍生交通秩序危害，既不
    相同，分別處以不同之罰鍰，符合相同事件相同處理，不同
    事件不同處理之平等原則。），並未牴觸母法，是被告自得
    依此基準而為裁罰。
㈢、本件原告之行政訴訟意旨略以：「依道路交通標誌標線號誌
    設置規則第149條第1項第1款第1目規定可知，路口內並無車
    道可言，車道只可能存於路段中，難謂原告有任何可能在路
    口內實現變換車道之行為。」等語置辯。惟查：
⑴、本院於言詞辯論期日當庭勘驗前揭採證光碟之結果略以：
    一、110年3月26日上午9時7分14秒，系爭汽車由高架橋下端
        的中間車道欲切換到右側車道時，其系爭汽車的右斜方
        大約兩公尺的距離出現穿著紅色衣服的騎士，系爭汽車
        距離檢舉人車輛約一車的距離。
    二、110年3月26日上午9時7分15秒，系爭汽車由路口切入外
        側車道，呈右輪斜向外側車道的方向，穿著紅色衣服的
        騎士出現在系爭汽車右前方大約兩公尺的距離，系爭汽
        車距離檢舉人車輛約半公尺距離。
    三、110年3月26日上午9時7分16秒，身著紅色衣服的騎士出
        現在外側車道的右側，檢舉人車輛有晃動閃過系爭汽車
        往前行駛，系爭汽車沒有出現在畫面中。
⑵、另依原告提出之系爭汽車行車紀錄器擷取照片所示（見本院
    卷第15頁）本件系爭汽車到路口前，可見檢舉人車輛行駛在
    慢車道前方，嗣系爭汽車超越檢舉人車輛，並通過快慢車道
    分隔島（於畫面中明顯可見分隔島之邊緣劃設有前揭道路交
    通標誌標線號誌設置規則第183條之1第1項規定之快慢車道
    分隔線，則該分隔島之左側即為快車道、右側即為慢車道）
    ，而進入系爭路口後，即向右往慢車道行駛，並於車身仍處
    於往慢車道範圍行駛狀態之際，檢舉人車輛行駛其右側近距
    離處而超車，其後系爭汽車之全部車身行駛於慢車道後，檢
    舉人於系爭汽車前方有側身轉頭並以左手放開把手而示意後
    方原告之動作，事屬甚明。
⑶、準此上情，原告於上開時、地，駕駛系爭汽車，既於『快車道
    』行駛進入路口，而往『慢車道』行駛，即核屬『變換車道』之
    行車過程無訛。況依前揭前揭道路交通標誌標線號誌設置規
    則第183條之1第1項之規定，快慢車道分隔線原則應採整段
    設置，但交岔路口免設之；則車輛行駛於前後道路為快慢車
    道分隔島而遇交岔路口免設快慢車道分隔線之路段，自仍受
    前後路段快慢車道分隔線之規制，要不得以交岔路口依其特
    性免設連貫之快慢車道分隔線，即免除變換車道時所應踐行
    之行政法上義務，遑論系爭路段設有快慢車道分隔島之交通
    設施，任何理性、謹慎之車輛駕駛人沿快車道變換至慢車道
    行駛之際，自應慢駛等候及提高注意力以禮讓慢車道後方之
    行駛車輛，庶符保障慢車道後方車輛直行之通行權益與行車
    安全。則本件原告駕車變換車道，於行駛在路口快慢車道分
    隔島之延伸處（快慢車道中間交通島之前方）時，除檢舉人
    車輛已行駛在其右後方僅餘約一車之明顯不足安全之距離外
    ，系爭汽車嗣仍持續變換車道之動作，亦造成檢舉人車輛行
    駛往前，如維持原直行路線，極易於造成擦撞事故之肇事後
    果（檢舉人車輛迅速往右行駛超車以拉開左右間隔而仍處於
    近距離逼近系爭汽車），則本件原告上開駕車行為，確已違
    反「汽車在同向二車道以上之道路『變換車道』時，應讓直行
    車先行，並注意安全距離」，自屬構成「在多車道不依規定
    駕車」無訛。至於原告引用道路交通標誌標線號誌設置規則
    第149條第1項第1款第1目就白虛線劃設之片面規定，要與道
    路交通標誌標線號誌設置規則就交通標線之整體規範意旨及
    前述快慢車道分隔線暨快慢車道分隔島之設置內容不符，顯
    屬誤解法令，而就此一誤解之端，其所主張原處分因而違反
    行政程序法第111條等事由，自亦不可採。
⑷、本件屬依道路交通管理處罰條例之規定而逕行舉發或同時併
    處罰其他人之案件，則依前揭道路交通管理處罰條例第85條
    第4項之規定，應推定受逕行舉發人或該其他人有過失有過
    失，而原告並未主張或證明其就本件在多車道不依規定駕車
    違規事實之發生，於其本應負理性、謹慎之駕駛人義務情形
    ，仍有何主觀上得予免責之事由，是其具備責任條件一事，
    核屬明確。　　
㈣、原告另主張：（經提出系爭汽車之行車紀錄器擷取畫面，見
    本院卷第15頁）檢舉人單手駕駛、放開應扶持在機車龍頭之
    左手用以於路段中阻擋原告，並轉頭回瞪原告，已涉犯道路
    交通管理處罰條例第43條危險駕駛，業已向新莊分局檢舉，
    該分局卻使用該涉犯危險駕駛之駕駛人於其違規於路口右側
    超車、危險駕駛期間所蒐集之影像作為證據舉發，其證據之
    取得違背法治國基本原則，不得用以證明待證違規事實之用
    云云。惟查，如前所述系爭汽車持續往慢車道行駛時，檢舉
    人車輛已行駛到達其後方近距離處，故採取超車以避免擦撞
    系爭汽車之緊急處置，並無證據顯示檢舉人車輛於超車（即
    原告構成本件違規）時，有何違法蒐證之情事。至於檢舉人
    車輛已通過而行駛於系爭汽車前方（即原告已結束本件違規
    行為）時，檢舉人因行車糾紛所為任何後續違規駕駛行為，
    均與原告業已終結之違規行為無涉，原告僅得就檢舉人所涉
    另件危險駕駛提出檢舉，而無由以檢舉人「於事後」之違規
    行為，執為原告「違規當時」檢舉人即已違法蒐證之事由，
    要屬無稽。
六、本件判決基礎已臻明確，兩造其餘攻擊防禦方法及訴訟資料
    ，經本院審核後，或與本案爭點無涉，或對於本件判決結果
    不生影響，爰無庸一一再加論述及調查，爰併敘明。
七、結論：原處分並無違誤，原告訴請撤銷為無理由，應予駁回
    。本件第1審裁判費新臺幣300元，應由敗訴之原告負擔，所
    以確定如主文第2項所示。
八、依行政訴訟法第195條第1項後段、第236條、第98條第1項前
    段、第237條之8第1項、第237條之9第1項，判決如主文。
中　　華　　民　　國　　111 　年　　2 　　月　　23　　日
                  行政訴訟庭  法  官  陳伯厚　
上為正本係照原本作成。
如不服本判決，應於判決送達後20日內，向本院提出上訴狀，上
訴狀並應記載上訴理由，表明關於原判決所違背之法令及其具體
內容或依訴訟資料可認為原判決有違背法令之具體事實，並繳納
上訴費新臺幣750元。其未表明上訴理由者，應於提出上訴後20
日內向本院補提理由書（上訴狀及上訴理由書均須按他造人數附
繕本），如逾期未提出上訴理由書者，本院毋庸再命補正，由本
院逕以裁定駁回上訴。
                              書記官  陳柔吟
中　　華　　民　　國　　111 　年　　2 　　月　　25　　日